【裁判字號】    99,訴,876
【裁判日期】    990920
【裁判案由】    拆屋還地等
【裁判全文】
臺灣板橋地方法院民事判決               99年度訴字第876號
原      告  己○○
            丁○○
            戊○○
            丙○○
上四人共同
訴訟代理人  何朝棟律師
被      告  乙○○○
訴訟代理人  甲○○
            蔡樹基律師
上列當事人間請求拆屋還地事件，本院於民國99年9月6日言詞
辯論終結，判決如下：
    主  文
被告應將坐落臺北縣永和市○○段三三五地號土地上如附圖斜線
範圍Ａ部分所示面積一六點一四平方公尺部分上之圍牆拆除。
原告其餘之訴駁回。
訴訟費用由被告負擔二分之一，餘由原告負擔。
本判決第一項於原告以新臺幣貳拾萬元為被告供擔保後，得假執
行。但被告得以新臺幣陸拾萬元為原告預供擔保，而免為假執行
。
原告其餘假執行之聲請駁回。
    事實及理由
一、原告主張
  (一)坐落臺北縣永和市○○段335號地號土地原為原告等人之被
    繼承人周義雄所有，周義雄死亡後，由原告等因繼承而取得
    系爭土地之所有權。惟前開土地如附圖斜線範圍Ａ部分所示
    ，面積為16.14平方公尺（以下簡稱系爭土地），為被告所
    有門牌號碼臺北縣永和市○○段194巷17弄15號建物（下稱
    系爭建物）庭院及圍牆占用。
  (二)系爭土地為被告所有系爭建物所占用，仍須按一般用地稅率
    課徵地價稅，原告等不僅無法使用土地，亦須多繳納地價稅
    6,480元、遺產稅6、70萬元。
  (三)系爭土地之申報地價為每平方公尺新臺幣（下同）16,640元
    ，是被告因占用系爭土地而於5年內受有相當於租金之不當
    得利共計134,284元。另被告自起訴狀繕本送達翌日起，至
    交還系爭土地之日止，受有相當於租金之不當得利，應按月
    返還原告2,080元。
  (四)對被告抗辯之陳述：
    原告被繼承人周義雄之父並非被告所謂之周金原。被告之夫
    尤顯道係向訴外人祁廷武購買系爭建物，非向原告之被繼承
    人周義雄購買。
  (五)訴之聲明：
  被告應將坐落系爭土地之圍牆拆除，將該部分土地返還予原
    告；並應給付原告124,800元，及自起訴狀繕本送達翌日起
    至清償日止，按月給付原告2,080元。
  原告願供擔保，請准宣告假執行。
二、被告則以下列陳詞置辯
  (一)系爭建物新建完成後，於67年2月13日間由原告被繼承人周
    義雄出賣原地號永和市○○段潭墘小段36-18之土地、由訴
    外人周金原及周林軟出賣原地號36-3之土地（以上二筆土地
    經重測合併為台北縣永和市○○段334地號土地）。系爭建
    物係原告被繼承人周義雄蓋好房子時，已有大門及圍牆，系
    爭建物及一樓圍牆自始即部分坐落於原告被繼承人周義雄所
    有之系爭土地上，且為原告被繼承人周義雄所知悉，被告並
    無任何擴建及另外占用之行為，系爭土地及建物既由原告被
    繼承人周義雄移轉予被告使用，依社會通念觀之，被告當可
    合法無償使用圍牆及大門內之土地範圍，當事人間存有買賣
    契約關係，被告並非無權占有系爭土地，依誠信原則，原告
    即不能請求被告拆屋還地。
  (二)原告被繼承人周義雄出賣系爭建物及土地時，當以移轉系爭
    建物及坐落於系爭土地上之庭院使用權限予被告，雖未登記
    移轉系爭土地之所有權，然揆諸交付之標的物範圍，當可確
    定之買賣雙方之真意自然包括圍牆內之面積。且一般人在臺
    北縣市購買房屋時，並不像在鄉鎮地區購買土地，會重測購
    買的面積大小，尤其在出賣人為建物起造人時，買受人自不
    可能花費重測房屋面積。輔以被告鄰居於67年4月20日購買
    同樣一樓建物包含大門、大門庭院，換算後，一平方公尺市
    值為7,636元，若認被告於同一時期花費1,000,000元僅能購
    買106平方公尺之建物，而未包括系爭土地，則一平方公尺
    即要9,434元，實不符合當時市價，亦與當事人購買之真意
    不符。
  (三)縱認為當初買賣契約標的不包括被告今占有之系爭土地，惟
    67年起係原告被繼承人圈地、圍牆蓋好後點交被告，30餘年
    來雙方均和平共處，可知原告之被繼承人周義雄有意供被告
    無償使用，原告既已繼承周義雄所有之系爭土地，亦應一併
    繼承其義務，亦應無償提供被告使用系爭土地。
  (四)原告計算不當得利標準所憑之地籍謄本上所示係依99年之公
    告地價，惟公告地價每年不同，應由原告提出系爭土地5年
    之公告地價方屬正確。另系爭土地僅為道路用地，以10%計
    算地租，顯屬過高。遺產稅則係原告之義務，與被告無涉。
  (五)答辯聲明：
  原告之訴及假執行之聲請均駁回。
  如受不利益之判決，請准供現金或等值之有價證券為擔保免
    為假執行。
三、本院得心證之理由：
    本件原告主張因繼承關係而取得系爭土地之所有權，被告所
    有系爭房屋之圍牆及庭院一部分坐落於系爭土地上之事實，
    為被告不爭執，並有原告提出系爭土地登記簿謄本1件、原
    告之戶籍謄本1紙、被告所有系爭建物之建物登記謄本1紙，
    復經本院於99年7月2日履勘現場，並囑託台北縣中和地政事
    務所製作複丈成果圖，有卷附勘驗筆錄及複丈成果圖在卷可
    稽，自堪信為真實。惟被告則否認無權占用系爭土地，並以
    前詞置辯。是兩造之爭執點在於：原告等之被繼承人周義
    雄與被告之夫游顯道，就系爭土地是否成立買賣契約關係？
    被告是否無權占用系爭土地？原告請求被告拆除系爭土地
    上之圍牆及返還系爭土地予原告，有無理由？原告請求被
    告給付因告無權占用系爭土地所受之不當得利，有無理由？
    其數額為何？經查：
  (一)原告等之被繼承人周義雄與被告之夫游顯道，就系爭土地是
    否成立買賣契約？被告是否無權占用系爭土地？
    按當事人主張有利於己之事實者，就其事實有舉證之責任，
    此依民事訴訟法第277條規定明確。本件被告抗辯依兩造買
    賣契約，被告得有權使用系爭土地云云，並提出被告之夫尤
    顯道於67年2月13日向訴外人周金原、周林軟買受台北縣永
    和市○○段潭墘小段36之3地號之土地、尤顯道向原告被繼
    承人周義雄買受台北縣永和市○○段潭墘小段36之18地號土
    地之土地及建築改良物買賣所有權移轉契約書為證；上揭二
    筆土地重測後即為永和市○○段334地號乙節，亦有卷附臺
    北縣中和地政事務所99年7月13日北縣中地測字第099001030
    6號函附土地相關標示簿、所有權簿及地籍圖資料各1份在卷
    可考等事證，以明其說。惟上開事證僅足證明被告之夫係因
    買賣契約關係而取得系爭建物基地334地號土地之所有權，
    尚無法證明被告已取得系爭土地之所有權。另被告辯稱系爭
    建物為原告被繼承人周義雄所建，系爭建物之大門、圍牆及
    圍牆內庭院自交付時即坐落於系爭土地，系爭建物之庭院應
    包括於買賣契約之內云云。惟查，原告被繼承人周義雄與被
    告之夫尤顯道以書面訂立買賣契約，其標的僅為台北縣永和
    市○○段潭墘小段36-18地號土地一筆，並未包括系爭土地
    ，且關於建物部分之出賣人係第三人祁廷武，而非原告等之
    被繼承人周義雄甚明；被告僅謂同一時期之鄰居購買土地每
    平方公尺市值僅7,636元，若原告被繼承人周義雄與被告之
    夫游顯道訂立之買賣契約未包括系爭土地，則每平方公尺市
    值為9,434元，不符合當事人真意云云，惟買賣契約僅存在
    於契約當事人之間，其磋商議價之情況亦因契約相對人與標
    的而各異其趣，尚不得一概而論，自不足以此佐證買賣契約
    之標的包括系爭土地。況若周義雄確有意將系爭土地出賣，
    為何未將此筆被告占用部分土地一併出售並予分割登記？足
    見該買賣契約之標的並不包括系爭土地甚明。被告既未能舉
    證證明兩造除上開契約書外，另就系爭土地曾有買賣之意思
    合致，自難驟認其抗辯有據。是被告無權占用原告所有系爭
    土地乙節，應堪認定。
  (二)原告請求被告拆除系爭土地上之地上物，有無理由？原告請
    求被告返還系爭土地，有無理由？
    按所有人，於法令限制之範圍內，得自由使用、收益、處分
    其所有物，並排除他人之干涉；且所有人對於無權占有或侵
    奪其所有物者，得請求返還之。此依民法第765條、第767條
    定有明文。復按都市計畫地區範圍內，應視實際情況，設置
    道路公共設施用地；依本法指定之公共設施保留供公用事業
    設施之用者，由各該事業機構依法予以徵收或購買，其餘由
    該管政府或鄉、鎮、縣轄市公所依徵收方式取得之；依本法
    指定之公共設施保留地，不得為妨礙其指定目的之使用，依
    都市計畫法第42條第1項第1款、第48條、第51條前段規定意
    旨甚明。觀諸上揭規定，可知主管機關依都市計畫法劃定之
    道路用地於徵收前既屬私有土地，土地所有人依法不得積極
    變更土地使用之現況而為妨礙道路目地之使用。本件系爭土
    地為坐落臺北縣永和市○○段地號335土地之一部分，於土
    地登記簿謄本記載其地目為「道」，有地籍1紙圖、土地登
    記謄本1紙在卷可證，且目前該筆土地亦供公眾通行使用之
    既成巷道；又本院於99年7月2日在系爭土地施行勘驗，勘驗
    結果為「被告所有建物佔用系爭土地之範圍，目前為被告建
    物大門，圍牆及圍牆內庭院部分範圍」等情，有勘驗筆錄1
    紙在卷可稽，足認上開地號335土地既經主管機關依都市○
    ○○○○道路用地而尚未徵收之土地，應適用上揭公共設施
    保留地之規定。又上開地號335土地之形狀為緊鄰道路邊線
    、延伸至系爭建物之院落突出一梯形區域即系爭土地乙節，
    依卷附地籍圖可明，應可認定劃設系爭土地自上開地號335
    土地突出增寬之目的，應係供道路迴車之用；上開地號335
    土地之使用方式自67年即為系爭土地坐落系爭建物之大門、
    圍牆及圍牆內庭院，系爭土地以外均供作道路使用等情，亦
    為兩造所不爭執，揆諸上開說明，原告為上開地號335土地
    之所有權人，自應將系爭土地維持原狀即供公眾通行及迴車
    使用，系爭土地與現有道路相連，上開地號335土地整筆即
    成為完全符合地目「道」之道路使用，原告無論將系爭土地
    供作道路以外之任何使用，均將更妨礙道路使用之目的，原
    告依法既無權將系爭土地圈設圍牆並充作私人庭院使用，更
    無權使被告違法妨礙都市計畫指定目的之使用，被告抗辯因
    買賣契約而得無償使用系爭土地云云，顯非有據。是原告依
    民法第767條規定請求被告拆除系爭土地上之圍牆，固有理
    由，惟原告依法既不得將系爭土地供作公眾道路通行以外之
    其他使用，其請求被告將系爭土地返還予原告，即屬無據。
  (三)被告所受之不當得利金額：
    按依不當得利之法則請求返還不當得利，以無法律上之原因
    而受利益，致他人受有損害為其要件，故其得請求返還之範
    圍，應以對方所受之利益為度，非以請求人所受損害若干為
    準，無權占有他人土地，可能獲得相當於租金之利益為社會
    通常之觀念，最高法院62年台上字第1695號判例參照。查本
    件被告無權占用系爭土地屬都市○○○○○道路用地，原告
    不得請求將系爭土地返還予己，且必須將系爭土地仍供公眾
    通行使用，故原告自不因被告占用系爭土地而受有任何損害
    ，原告就此部分損害亦未舉證以實其說，僅以受有相當於租
    金之損害云云，惟系爭土地既應供公眾通行使用，原告自無
    法將系爭土地出租或出借供私人私用，應無所謂受有相當於
    租金之損害可言，原告此部分之請求，洵非有據。
四、綜上所述，原告主張依民法第767條之規定，請求被告應將
    系爭土地上之圍牆拆除，為有理由，應予准許；原告逾上開
    部分之請求，則無理由，應予駁回。
五、兩造均陳明願供擔保，分別聲請宣告假執行或免為假執行，
    就原告勝訴部分，經核並無不合，爰分別酌定相當之擔保金
    額准許之；至原告敗訴部分，其假執行之聲請已失所附麗，
    應併予駁回。
六、本件事證均已臻明確，兩造其餘主張、陳述及所提之證據暨
    攻擊防禦方法，經本院審酌後，認均與本案判斷結果無影響
    ，毋庸再予一一審酌，附此敘明。
七、訴訟費用負擔之依據：民事訴訟法第79條。
中    華    民    國    99    年    9    月    20    日
                  民事第三庭    法  官  張紫能
以上正本係照原本作成
如對本判決上訴，須於判決送達後20日內向本院提出上訴狀
中    華    民    國    99    年    9    月    20    日
                                書記官  蔡佳容

司法院資訊處製作；財團法人民間司法改革基金會備份。
